【裁判字號】    97,消債抗,17
【裁判日期】    980112
【裁判案由】    聲請更生程序
【裁判全文】
臺灣嘉義地方法院民事裁定            97年度消債抗字第17號
抗  告  人  甲○○
上列抗告人因更生事件，對於中華民國97年6月27日本院97年度
消債更字第4號裁定提起抗告，本院裁定如下：
    主  文
抗告駁回。
抗告程序費用新台幣壹仟元由抗告人負擔。
    理  由
一、本件抗告人即聲請人（下稱抗告人）於原審聲請意旨略以：
    抗告人有不能清償債務情事，前依中華民國銀行公會會員辦
    理消費金融案件無擔保債務協商機制與金融機構成立協商，
    約定每月約償還新臺幣（下同）43,413元，然抗告人每月收
    入55,524元，扣除協商款項，已無法負擔房貸、民間借貸及
    個人生活開支，因此原方案窒礙難行，故依法聲請更生云云
    。
二、原裁定意旨略以：依抗告人提出之96年10月至97年3月薪資
    條影本可知，抗告人平均每月收入應為68,779元。抗告人之
    父有房屋、土地，抗告人之母於96年度尚有薪資所得，是否
    確有需抗告人扶養之事實，已屬可疑。且抗告人之弟林義順
    有扶養能力，可以獨立或同負扶養義務，抗告人就此顯未盡
    誠實說明之責。又抗告人所欠之民間借貸還款，同為抗告人
    之債務，自不得列入抗告人每月必要支出內；又抗告人於原
    審訊問時表示每月必要支出僅約9,000元，亦與依行政院主
    計處公告之96年度最低生活費用相當。抗告人每月收入扣除
    協商金額及房屋貸款15,000元後，仍餘10,366元可供花用，
    並非無法履行上開協議書約定之內容，故抗告人主張因有不
    可歸責於己之事由，致履行上開協議內容顯有重大困難云云
    ，實不足採。本件抗告人之聲請違背消費者債務清理條例第
    151條第6項之規定，且上開欠缺又無從補正，乃駁回抗告人
    之聲請。
三、抗告意旨略以：
(一)、原裁定未考量抗告人之債權人葉志豪及簡慕貞以個人名義向
    台東區中小企業銀行（合併後更名為荷蘭銀行）及臺灣土地
    商業銀行（下稱土地銀行）申請信用貸款再借予抗告人之債
    權，如依原協商方案，於抗告人與債權銀行繳款期間，顯無
    法清償上開私人借款。
(二)、抗告人之父母及弟弟林義順個人財產，與抗告人無涉，抗告
    人父母雖無需抗告人扶養之必要，惟按人倫常理，抗告人有
    奉養之義務，且該義務不因抗告人之債務而免除。
(三)、抗告人位於嘉義市○○街21巷2弄8號房地，於96年9月5日無
    償過戶予案外人陳石明，但抗告人仍為實質所有權人，房屋
    貸款應由抗告人負擔，當無疑義。又權利人臺灣中小企業銀
    行股份有限公司之抵押權，已於97年6月11日受清償而解除
    設定，買受人葉純芳另於97年6月2日另向土地銀行申辦房屋
    貸款並設定擔保。
(四)、抗告人未與銀行協商前每月繳付各家銀行最低應繳金額合計
    超過10萬元，遠高於協商條件43,413元，故抗告人明知還款
    條件窒礙難行，仍不得不簽署協議書，並非故意違諾，如必
    需有情事變更致協商繳款方案發生履行困難認或履行不能，
    始得獲准更生，則債務人之基本生存權利該如何維護？
(五)、抗告人毀諾後亦曾與債權銀行進行個別協商對話，惟各債權
    銀行要不壓縮期數，要不提高利率，每月繳款金額不減反增
    。況即便抗告人與各銀行達成一致性還款方案，然抗告人之
    其餘債權人葉志豪、簡慕貞以個人名義向銀行申貸之信用貸
    款，亦無法按個別協商一致性方案之規定續行債權收回之權
    利。
(六)、並聲明：1.原裁定廢棄。2.請准裁定宣告抗告人更生程序開
    始。
四、按聲請更生或清算不合程式或不備其他要件者，法院應以裁
    定駁回之。但其情形可以補正者，法院應定期間先命補正。
    又債務人與金融機構協商成立者，不得聲請更生或清算。但
    因不可歸責於己之事由，致履行顯有重大困難者，不在此限
    ，消費者債務清理條例第8條、第151條第6項分別定有明文
    。經查：
(一)、依抗告人更生聲請狀內所附之前2年內收入列表及96年10 月
    至97年3月薪資條影本可知，抗告人96年度之薪資所得每月
    為57,615元，主副食費每月為1,100元，96年2月所領之年終
    獎金暨考績獎金為120,768元，故抗告人平均每月收入應為
    68,779元。
(二)、抗告人雖辯稱需負擔父母之扶養費用云云。然依抗告人父母
    之財產清冊可知，抗告人之父林英杰於雲林縣有房地各1筆
    ，抗告人之母陳雅麗於96年度更有薪資所得，則渠等是否確
    有需抗告人扶養之事實，已屬可疑。且抗告人於抗告狀中自
    承對其父母無扶養之必要（見抗告理由第3.點），抗告人又
    未能提出實際給付扶養費用之證明，是抗告人主張每月需支
    出父母之扶養費用10,000元云云，自難信為真實，是此部分
    費用應予剔除。
(三)、抗告人主張每月需償還債權人葉志豪、簡慕貞之借款各10,
    003元及10,774元云云，雖提出借據2紙為證。然抗告人並未
    提出收受借款之證明，且依上開借據所載，抗告人應每月將
    款項匯入指定帳戶內，抗告人卻於97年5月14日具狀表明並
    未持有直接還款之證明，則上開2人是否確實辦理信用貸款
    後，將貸得之金額轉借抗告人？抗告人是否依約償還？均令
    人存疑。況所謂必要支出係指包括膳食、衣服、教育、交通
    、醫療、稅賦開支、全民健保或其他支出在內之所有必要支
    出數額，民間借貸債務，當非必要支出之列。且按債務人之
    財產及薪資為所有債權之總擔保，故為確保各債權人公平受
    償，實不應獨厚任何一特定債權人。準此，縱認上開債務存
    在，抗告人亦不得主張全額清償對葉志豪、簡慕貞之債務，
    而要求對金融機構之債務依更生程序減輕負擔。故上開金額
    不得列入其必要支出，以符合消費者債務清理條例兼顧保障
    債權人公平受償及重建復甦債務人經濟生活之立法目的。
(四)、抗告人位於嘉義市○○街21巷2弄8號房地，先於96年9月17
    日以買賣為原因過戶予案外人陳石明，復於97年6月2日以買
    賣為原因過戶予葉純芳等情，有嘉義市地政事務所異動索引
    可參。抗告人雖主張仍為實質所有權人，每月需負擔房貸
    15,000元云云，然抗告人自承因擔心房地遭債權人查封拍賣
    ，始過戶予他人乙節，有97年5月4日陳報狀可參。抗告人以
    此不符誠信之方式隱匿財產，嚴重影響債權人對抗告人求償
    之權利，豈有保護之必要，而再將上開房屋貸款列為抗告人
    生活必要費用之理？再者，權利人臺灣中小企業銀行股份有
    限公司之抵押權，已於97年6月11日受清償而解除設定，買
    受人葉純芳另於97年6月2日另向土地銀行申辦房屋貸款並設
    定擔保，有上開異動索引可參，是抗告人為債務人之借款既
    已清償，其主張每月需支出房屋貸款15,000元云云，自難採
    信。
(五)、抗告人另提出租賃契約書欲證明承租嘉義市○○路35巷17號
    13樓2房屋，每月租金12,000元云云。然本院依職權查詢抗
    告人戶籍地址，目前仍設於嘉義市○○街21巷2弄8號，有個
    人基本資料查詢結果在卷足稽，抗告人是否確實出售嘉義市
    ○○街房地，或為又為隱匿財產之脫產行為不得而知。再以
    抗告人目前積欠龐大債務之狀況及嘉義市租屋行情觀之，抗
    告人僅單身1人，豈有每月承租租金高達12,000元房屋之必
    要？此部分租金，有浪費之嫌，應予剔除。
(六)、按行政院主計處公告之97年度最低生活費用（以每年家庭收
    支調查，計算出平均每人每月消費支出之百分之60作為最低
    生活費），台灣省平均每人每月最低生活費僅為9,829元，
    且係包含食、衣、「住」、行之全部支出，並非得另行加計
    房屋租金或房屋貸款支出。且消費者債務清理條例之立法意
    旨，乃在於幫助陷於經濟上困境之債務人，得藉由更生或清
    算程序，走出經濟困境，避免走向絕路，實現憲法所保障之
    生命權，其並非在幫助債務人保持其舊有之生活水平，因此
    在考量所謂之「生活必要性支出」，自以維持一般人最低生
    活水平所需為準。綜上，抗告人每月平均收入達68,779元，
    已如前述，即使扣除每月依協商條件應償還之43,413元，仍
    餘25,366元可供花用，且於支應最低生活費9,829元後，且
    尚有15,537元之餘額（若確有其他民間債務存在，可用以清
    償債務）。故抗告人主張每月所得扣除必要生活費用後，無
    法依協商條件清償，顯難採信。
五、抗告人並未提出證據釋明有不可歸責於己之事由，及致履行
    協商內容顯有重大困難，其聲請更生，顯與前開規定不符，
    自難准許。從而，原裁定為相同之認定，而駁回其更生之聲
    請，依法即無不合。抗告意旨猶執前詞指摘原裁定不當，求
    予廢棄另為裁定，為無理由，應予駁回。
六、據上論結，本件抗告為無理由，依消費者債務清理條例第15
    條，民事訴訟法第495條之1第1項、第449條第1項、第95條
    、第78條，裁定如主文。
中    華    民    國    98    年    1    月    12    日
              民事第二庭    審判長法      官  黃茂宏
                                  法      官  林中如
                                  法      官  洪嘉蘭
本裁定不得抗告。
以上正本證明與原本無異。
中    華    民    國    98    年    1    月    12    日
                                  書  記  官  陳昭煌


司法院資訊處製作；財團法人民間司法改革基金會備份。
